【裁判字號】    97,上易,254
【裁判日期】    970916
【裁判案由】    損害賠償
【裁判全文】
臺灣高等法院民事判決                 97年度上易字第254號
上  訴  人  甲○○
被 上訴 人  丁○○○
訴訟代理人  丙○○
上列當事人間損害賠償事件，上訴人對於中華民國96年 1月23日
臺灣桃園地方法院96年度訴字第241號 第一審判決提起上訴，被
上訴人提起附帶上訴，經本院於97年9月2日言詞辯論終結，判決
如下：
    主  文
上訴及附帶上訴均駁回。
第二審訴訟費用由兩造各自負擔。
    事  實
甲、上訴人方面：
一聲明：
  (一)原判決不利於上訴人部分廢棄。
  (二)上開廢棄部分，被上訴人在第一審之訴及假執行之聲請均駁
    回。
  (三)被上訴人之附帶上訴駁回。
二陳述：除與原判決記載相同者外，補稱略以：
  被上訴人係為迴護其夫丙○○之犯行而惡人先告狀，上訴人遭
  丙○○刺傷雙手，何有力氣傷害被上訴人？證人均未見上訴人
  毆打被上訴人，亦未見被上訴人受傷，丙○○威脅、買通證人
  戊○○、乙○○作偽證，己○○、庚○○與訴外人邱家鵬有曖
  昧關係，為替邱家鵬脫罪而虛構上訴人將被上訴人拉下機車，
  意圖交換丙○○撤回對邱家鵬之告訴，所證均不可採。上訴人
  之手指肌腱先遭丙○○持碎玻璃刺斷成重傷，被上訴人為迴護
  丙○○而以機車阻擋上訴人並強拉上訴人受傷之手，令上訴人
  痛苦難耐、傷勢加重，上訴人推開被上訴人係為保護已受傷之
  手，屬正當防衛，被上訴人就其所受傷害有嚴重過失，另被上
  訴人延誤上訴人就醫，致上訴人傷害擴大，已構成侵權行為，
  上訴人主張過失相抵。被上訴人所受傷害與其指訴上訴人「以
  酒瓶刺其背部」不符，且事隔數日之診斷證明所載「腦挫傷」
  與「後頭部皮下血腫」並非相同位置，其傷害與上訴人之行為
  間無因果關係。上訴人縱須賠償，惟被上訴人無嚴重之開放性
  傷口，無須任何治療，原審判命上訴人給付之慰撫金過高，應
  減為2萬元。
三證據：除援用原審提出者外，補提現場圖及照片為證，並聲請
  訊問證人戊○○、乙○○、己○○、庚○○。
乙、被上訴人方面：
一聲明：
  (一)上訴駁回。
  (二)原判決關於駁回被上訴人後開第二項之訴部分廢棄。
  (三)上訴人應再給付被上訴人新台幣（下同）30萬元及自95年9
    月21日起至清償日止按年利率5％計算之利息。
二陳述：除與原判決記載相同者外，補稱略以：
  本件傷害事件肇因於上訴人挑釁丙○○，上訴人受傷後遷怒被
  上訴人，被上訴人係為避免丙○○之危難才阻隔上訴人與丙○
  ○，並無不法，且對被上訴人所受傷害並無助力，無過失相抵
  之適用。被上訴人因頭部時常隱隱作痛，引發失眠之後遺症，
  影響生活作息甚鉅，精神肉體倍受煎熬，原審判命上訴人給付
  之慰撫金過低。
三證據：除援用原審提出者外，補提照片、錄音帶與譯文為證。
丙、本院依職權調閱臺灣桃園地方法院95年度壢簡字第1595號刑
    事卷宗及被上訴人於敏盛綜合醫院龍潭分院之病歷。
    理  由
一被上訴人主張：上訴人於95年2月12日下午6時許飲酒後，在桃
  園縣龍潭鄉○○路80巷68號處所，因與被上訴人之夫丙○○發
  生爭執而受傷，遂持破酒瓶欲追打丙○○，被上訴人知悉後，
  騎機車至龍潭鄉○○路與育樂路80巷口附近，勸阻上訴人勿傷
  害丙○○，詎上訴人於丙○○離開後，遷怒被上訴人，竟勒住
  被上訴人，拉扯被上訴人頭髮，以破酒瓶刺傷被上訴人背部，
  再以類似過肩摔方式將被上訴人摔倒在地，致被上訴人頭部著
  地受傷，被上訴人欲騎機車離開，上訴人又以手勒住被上訴人
  脖子並坐上機車，迨返回桃園縣龍潭鄉○○路80巷68號處所，
  上訴人又將被上訴人拉下機車，使被上訴人跌倒，被上訴人因
  此受有頭部外傷併腦挫傷、背部挫傷等傷害，爰依侵權行為之
  法律關係，請求上訴人賠償醫療費用5,041元 及精神慰撫金50
  萬元等情，求為判命上訴人給付被上訴人505,041元 及自刑事
  附帶民事訴訟起訴狀繕本送達之翌日即95年 9月21日起至清償
  日止按年利率5％ 計付利息之判決（被上訴人逾此部分之請求
  ，業經原法院判決駁回確定）。
二上訴人則辯稱：上訴人未傷害上訴人，上訴人先遭丙○○持酒
  瓶刺傷雙手，手指肌腱斷裂，如何能勒住被上訴人脖子，甚至
  將被上訴人過肩摔？被上訴人係為迴護丙○○而以機車阻擋上
  訴人並強拉上訴人受傷之手，上訴人為保護已受傷之手而推開
  被上訴人，屬正當防衛，被上訴人係不慎跌倒，就其所受傷害
  有嚴重過失，另被上訴人延誤上訴人就醫，致上訴人傷害擴大
  ，已構成侵權行為，上訴人主張過失相抵，另上訴人係因傷口
  疼痛難耐，才踢倒被上訴人之機車，被上訴人所受傷害與上訴
  人之行為間無因果關係，又被上訴人無嚴重之開放性傷口，無
  須任何治療等語。
三被上訴人主張其於95年2月12日下午7時許，在桃園縣龍潭鄉○
  ○路與育樂路80巷口，遭上訴人毆打，嗣騎機車後載上訴人至
  桃園縣龍潭鄉○○路80巷68號前，又遭上訴人拉下機車而跌倒
  ，因此受有頭部外傷併腦挫傷、背部挫傷等情，為上訴人所否
  認。經查：
  (一)依上訴人於95年3月7日在桃園縣警察局龍潭分局調查中陳稱
    ：「（於95年 2月12日19時至20時許你人是否有在龍潭鄉○
    ○路與育樂路80巷口附近？）我有在那裏」、「（據被上訴
    人指稱她當時遭你毆打、辱罵並掐住她的脖子，將她從機車
    上摔下來？）沒有這回事，是她自己要阻擋我去追她先生，
    並拉住我受傷的手，後來我將她的手摔開，是她自己跌倒在
    地上的」、「她當初是要阻擋我要叫我讓她載往醫院就醫的
    ，後來我以身體將她撞開（不要她載我），她才跌倒在地上
    的」等語（參見臺灣桃園地方法院檢察署95年度偵字第8518
    號偵查卷宗，下稱偵查卷，第7頁），可見上訴人於95 年2
    月12日晚上，確曾在桃園縣龍潭鄉○○路與育樂路80巷口附
    近，對被上訴人施以暴力，使被上訴人跌倒。再者，依證人
    戊○○於偵查中結證稱：「我見到被上訴人騎機車載上訴人
    ，上訴人以手將被上訴人的脖子鉤住，被上訴人將車停下之
    後，上訴人…將被上訴人控制住，不讓被上訴人下車，最後
    上訴人先下車，…將被上訴人連人帶車推倒，被上訴人倒下
    之後，上訴人又拉被上訴人的後衣領，但是拉不起來，所以
    上訴人轉而去踢機車」等語（參見偵查卷第80頁之95年5 月
    25日訊問筆錄）、於刑事審理中結證稱：「我看到被上訴人
    騎機車載著上訴人回來，上訴人的手架在被上訴人脖子，…
    上訴人就下來，被上訴人沒有熄火，上訴人用手把被上訴人
    連人帶車把車子推倒，用腳踢機車」等語（參見臺灣桃園地
    方法院95年度壢簡字第1595號刑事簡易第一審卷宗，下稱刑
    事一審卷，第38頁之95年10月11日訊問筆錄），及證人己○
    ○於偵查中結證稱：「我看到的是被上訴人騎車載上訴人回
    來，…因為上訴人不想讓被上訴人走，所以上訴人就拉被上
    訴人的衣服，將被上訴人拉下車」、「上訴人僅是以手拉被
    上訴人的衣服，機車倒下，被上訴人也倒在地上…」等語（
    參見偵查卷第66、67頁之95年5月8日訊問筆錄）、在刑事審
    理中結證稱：「…我看到上訴人先下機車，他不讓被上訴人
    把機車騎走，並把被上訴人從機車上拉下來，…被上訴人的
    機車有倒在地上…」、「被上訴人原來跨坐在機車上，上訴
    人拉她肩膀與手臂的衣服交接處，被上訴人就跪在地上，機
    車往另一邊倒…」等語（參見臺灣桃園地方法院95年度簡上
    字第102號刑事簡易第二審卷宗，下稱刑事二審卷，第79 頁
    之96年7月3日審判筆錄），所述情節雖略有差異，但均曾見
    到上訴人當晚乘坐被上訴人之機車返回桃園縣龍潭鄉○○路
    80巷68號處所時，對被上訴人施以暴力致被上訴人倒地。
  (二)上訴人雖辯稱：其雙手受傷，無力傷害被上訴人，其將被上
    訴人推倒係正當防衛，被上訴人係不慎跌倒，證人戊○○、
    己○○之證詞不可採等語，惟查：
    1.上訴人在與被上訴人發生爭執之前，已受有「顏面撕裂傷
      2.5公分、 左手背撕裂傷3處各為1.5、1.5、4.5公分、右
      手背撕裂傷各為1.5、2.5、4公分、 右手食指伸肌腱斷裂
      」等傷害（參見原法院卷第32頁之診斷證明書），固為兩
      造所不爭執。但依證人即到場處理之警員楊勝吉證稱：「
      我去找被上訴人，由副所長看住上訴人」、「副所長後來
      有說當時快要拉不住上訴人」、「（有無看到副所長拉上
      訴人之情形？）有」等語（參見原法院卷第111、112頁之
      96年10月26日言詞辯論筆錄）及前述上訴人於95年3月7日
      在桃園縣警察局龍潭分局調查中陳稱：其將被上訴人之手
      摔開、以身體將被上訴人撞開，致被上訴人跌倒在地上等
      語，可知上訴人當時雖多處受傷，尚無礙其以暴力傷害被
      上訴人。故上訴人辯稱：其雙手受傷，無力傷害被上訴人
      等語，並不足採。
    2.再依前述上訴人於95年3月7日在桃園縣警察局龍潭分局調
      查中所陳情節，被上訴人拉住上訴人受傷之手或欲載上訴
      人就醫，其目的既僅在於阻擋上訴人追丙○○，即難認有
      不法侵害上訴人之意，縱然上訴人因受傷之手遭拉住而疼
      痛，其於摔開被上訴人之後，應已無受侵害情形，卻又將
      被上訴人撞開致其跌倒，甚至於返回桃園縣龍潭鄉○○路
      80巷68號處所時，再對被上訴人施以暴力致被上訴人倒地
      ，均難謂係為防衛自己之權利所為之行為。故上訴人辯稱
      ：其係正當防衛等語，亦不足採。
    3.另上訴人雖主張證人戊○○、己○○之證詞不可採，惟所
      稱：丙○○威脅、買通證人戊○○作偽證，己○○為替訴
      外人邱家鵬脫罪而虛構上訴人將被上訴人拉下機車，意圖
      交換丙○○撤回對邱家鵬之告訴等情，均未據舉證，自難
      遽認證人戊○○、己○○於具結後所為上開證言有何虛偽
      情形。
  (三)其次，依證人即95年 2月12日到場處理之警員楊勝吉結證稱
    ：「當時是晚上…被上訴人有告訴我遭上訴人毆打身體及頭
    部，頭暈暈的…」等語（參見原法院卷第111頁之 96年10月
    26日言詞辯論筆錄） 及被上訴人於95年2月12日晚上9時5分
    至敏盛綜合醫院龍潭分院急診，經診斷受有「後頭部皮下血
    腫5×5×1.5公分及5×4.5×1.5公分、上背部皮下瘀血2×2
    公分」之傷害，其後於95年2月17日再度至該院急診、95年2
    月18日住院至同年月26日出院、 95年3月3日住院至同年月6
    日出院，均主訴肇因於95年 2月12日遭人打傷頭部致頭部疼
    痛，且95年2月18日、 同年3月3日經腦部斷層掃描檢查結果
    ，顯示其枕骨部位（occipital region）有腦腫脹（brain
    swelling）等情（參見偵查卷第28頁之95年 2月12日診斷證
    明書、原法院壢附民字卷第5、6頁之95年2月27日、95年3月
    18日診斷證明書、本院卷第22至36頁之病歷），另經原法院
    函詢敏盛綜合醫院龍潭分院結果，被上訴人上背部皮下瘀血
    及後頸（按應係「頭」字之誤載」）部皮下血腫，皆因外力
    形成，非由人體自然形成，被上訴人到院主訴其傷勢係被打
    傷，被上訴人第2次住院與第1次住院原因相同（參見原法院
    卷第131頁、 第60頁之敏盛綜合醫院龍潭分院96年12月14日
    96盛分總字第3383號函、 96年6月30日96盛分總字第3265號
    函），可見被上訴人於95年2月12日晚上7時許遭上訴人施以
    暴力後，曾先向警員表示受傷， 旋即於當晚9時許就醫，確
    認受有後頭部皮下血腫及上背部皮下瘀血之傷害，甚至95年
    2月18日、 同年3月3日仍因腦部腫脹、頭痛而兩度住院。故
    被上訴人主張其遭上訴人施暴成傷，並非無據。
  (四)上訴人雖辯稱：95年 2月27日診斷證明書所載「腦挫傷」與
    95年 2月12日診斷證明書所載「後頭部皮下血腫」並非相同
    位置，其傷害與上訴人之行為間無因果關係等語，惟查：
    1.被上訴人所提95年 2月27日診斷證明書所載診斷結果「頭
      部外傷併腦挫傷、背部挫傷」、95年 3月18日診斷證明書
      所載診斷結果「頭部外傷」（參見原法院壢附民字卷第5
      、6頁）雖與95年2月12日診斷證明書之記載不同，然被上
      訴人於95年2月12日、17日急診及95年2月18日、同年3月3
      日住院時之主訴，均係起因於95年 2月12日遭人打傷致頭
      部疼痛，檢查結果有腦腫脹情形，且其傷勢係因外力形成
      ，已如前述，足見被上訴人確於95年 2月12日因外力致頭
      部受傷，其後縱然因傷勢進程或檢查方式不同致診斷結果
      之描述有異，亦不影響其受傷之事實。
    2.另證人即到場處理之警員楊勝吉雖結證稱：沒有看到被上
      訴人明顯外傷等語（參見原法院卷第111頁之 96年10月26
      日言詞辯論筆錄）及證人己○○雖結證稱：未見到被上訴
      人受傷等語（參見偵查卷第67頁之95年5月8日訊問筆錄、
      刑事二審卷第80頁之96年7月3日審判筆錄），惟被上訴人
      當時所受傷害之外觀為「後頭部皮下血腫、上背部皮下瘀
      血」，係分別隱藏於頭髮及衣服中，外人自難一眼察覺其
      傷勢，故尚難因證人未即時察覺被上訴人受傷情形而否認
      被上訴人受傷之事實。
  (五)綜上可知，被上訴人於95年2月12日晚上7時許確因上訴人施
    以暴力成傷。上訴人因犯傷害罪，亦經臺灣桃園地方法院95
    年度壢簡字第1595號、96年度簡上字第102號 刑事判決判處
    拘役40日、減為拘役20日確定，有上開刑事判決在卷可考（
    參見本院卷第169至180頁）。至於被上訴人指稱：上訴人另
    以勒住被上訴人頸部、拉扯被上訴人頭髮、持破酒瓶刺傷被
    上訴人背部，再以過肩摔將被上訴人摔倒在地之方式傷害被
    上訴人等情，均未據舉證，尚難認為真實。
四按因故意或過失，不法侵害他人之權利者，負損害賠償責任；
  不法侵害他人之身體或健康者，對於被害人因此增加生活上之
  需要時，應負損害賠償責任；不法侵害他人之身體、健康，被
  害人雖非財產上之損害，亦得請求賠償相當之金額，民法第
  184條第1項前段、第193條第1項、第195條第1項前段定有明文
  。被上訴人因上訴人施以暴力致身體受傷害，其請求上訴人負
  損害賠償責任，自屬有據。茲就被上訴人之請求分述如次：
  (一)增加生活上需要部分：被上訴人主張已支出醫療費用5,041
    元，業據其提出醫療費用收據影本13件為證（參見原法院壢
    附民字卷第15至21頁），上訴人亦不爭執，此部分請求應予
    准許。
  (二)精神慰撫金部分：被上訴人遭上訴人施暴成傷，除當日急診
    外，其後復於95年2月17日再度急診、95年2月18日住院至同
    年月26日出院、95年3月3日住院至同年月 6日出院，皆因腦
    部受傷腫脹疼痛所致，顯然於精神上受有難忍之痛苦，其主
    張受有非財產上之損害，請求上訴人給付慰撫金，亦應准許
    。又慰撫金之賠償，其核給之標準固與財產上損害之計算不
    同，然非不可斟酌雙方身分資力與加害程度及其他各種情形
    核定相當之數額（參照最高法院51年台上字第223號 判例意
    旨）。爰審酌上訴人因遭被上訴人之夫丙○○毆打致受有顏
    面撕裂傷、左手臂撕裂傷、右手背撕裂傷及右手食指伸肌腱
    斷裂等嚴重傷害，遂遷怒而施暴於被上訴人，惟上訴人與被
    上訴人既無仇怨，竟衝動施暴致被上訴人頭、背部受傷，甚
    至住院13日等情，再參酌被上訴人為國中畢業，現為家庭主
    婦，別無財產及收入，上訴人則為國小畢業，受僱擔任防水
    工程技術員，月薪4萬至5萬元，名下有房地各１筆等一切情
    狀，認被上訴人請求上訴人賠償之慰撫金以20萬元為適當，
    逾此之請求為無理由。
  (三)至於上訴人雖主張本件有過失相抵之適用等語，惟所述被上
    訴人拉住上訴人受傷之手或欲載上訴人就醫等情，並非被上
    訴人受傷之原因，難認被上訴人就其傷害之發生或擴大與有
    過失。另上訴人主張：被上訴人延誤上訴人就醫，致上訴人
    傷害擴大，已構成侵權行為，上訴人主張過失相抵等語，縱
    係主張以被上訴人對上訴人應負之損害賠償與上訴人之損害
    賠償抵銷，惟被上訴人否認之，上訴人又未能舉證證明其傷
    勢確因被上訴人拉手或阻擋就醫而加劇，其主張亦無理由。
五綜上所述，被上訴人依侵權行為之法律關係，請求上訴人給付
  205,041元 及自刑事附帶民事訴訟起訴狀繕本送達之翌日即95
  年9月21日起至清償日止按年利率5％計算之法定遲延利息，為
  有理由，應予准許。被上訴人逾此之請求，為無理由，應予駁
  回。原判決就上開應准許部分，命上訴人如數給付，並依職權
  宣告假執行及依上訴人聲請宣告得供擔保免為假執行，並無不
  合，上訴人指摘原判決此部分不當，求為廢棄，為無理由。原
  判決就上開不應准許部分，駁回被上訴人之請求，亦無不合，
  被上訴人附帶上訴，請求上訴人再為給付，亦無理由，應予駁
  回。
六本件因事證已臻明確，兩造其餘攻擊、防禦方法，與判決之結
  果不生影響，無庸逐一論究，末此敘明。
七據上論結，本件上訴人之上訴及被上訴人之附帶上訴，均為無
  理由。依民事訴訟法第449條第1項、第78條，判決如主文。
中    華    民    國    97    年    9    月    16     日
                    民事第九庭
                        審判長法  官  黃熙嫣
                              法  官  陳玉完
                              法  官  林玲玉
正本係照原本作成。
不得上訴。
中    華    民    國    97    年    9     月    19    日
                              書記官  倪淑芳


司法院資訊處製作；財團法人民間司法改革基金會備份。
